【裁判字號】    98,台上,6394
【裁判日期】    981029
【裁判案由】    偽造文書
【裁判全文】
最高法院刑事判決            九十八年度台上字第六三九四號
上  訴  人  甲○○
            乙○○
            丙○○
共      同
選任辯護人  周村來律師
            周元培律師
上列上訴人等因偽造文書案件，不服台灣高等法院高雄分院中華
民國九十六年八月八日第二審更審判決（九十六年度上更(一)字第
一四六號，起訴案號：台灣高雄地方法院檢察署九十年度偵字第
一九０四五號），提起上訴，本院判決如下：
    主  文
原判決撤銷，發回台灣高等法院高雄分院。
    理  由
本件原判決撤銷第一審科刑之判決，改判依想像競合犯，從一重
仍均論處上訴人甲○○、乙○○、丙○○共同行使偽造私文書，
足以生損害於公眾及他人罪刑。固非無見。
惟查：(一)被告以外之人於審判外之言詞或書面陳述，除法律有規
定者外，不得作為證據，民國九十二年二月六日修正公布，同年
九月一日起施行之刑事訴訟法第一百五十九條第一項定有明文。
此所稱法律有規定者，即包括同法第一百五十九條之一至之五所
規定傳聞證據具有證據能力之例外情形。其中依同法第一百五十
九條之二規定，被告以外之人於檢察事務官、司法警察官或司法
警察調查中所為之陳述，如與審判中之陳述不符時，經比較結果
，其先前之陳述，相對「具有較可信之特別情況」，且為「證明
犯罪事實存否所必要」者，例外地賦與證據能力。而所稱「為證
明犯罪事實存否所必要者」，係指就具體個案案情及相關卷證判
斷，為發現實質真實目的，認為除該項審判外之陳述外，已無從
再就同一供述者，取得與其上開審判外陳述之相同供述內容，倘
以其他證據代替，亦無從達到同一目的之情形而言。原判決於理
由內就共同正犯詹聖堂於法務部調查局航業海員調查處高雄航業
海員調查站調查時之供述，係以其符合上開修正刑事訴訟法第一
百五十九條之二規定，乃認其例外應具有證據能力（見原判決第
五頁）。然其理由對於詹聖堂該審判外陳述，如何已具備「為證
明上訴人等三人本件犯罪事實存否所必要」之要件，則未置一詞
予以說明，應有判決理由不備之違法。(二)原判決於理由內係以詹
聖堂所持有高鳳企業貨櫃儲運股份有限公司（下稱高鳳公司）編
號均為0000000號之貨櫃〈物〉運送單〈兼出進站放行准單〉（
下稱運送單）及實〈空〉櫃出站交接驗收單（下稱驗收單），其
上之拖運紀錄及領櫃人欄「詹聖堂」之署名，係詹某於九十年二
月二十日凌晨零時許，在高雄市○○路台糖停車場旁收受後始簽
署，且該運送單及驗收單上，並無電腦條碼，而出站時間、封條
號碼、車號，及驗收單之編號欄暨封條號碼之記載等，均與高鳳
公司實際記載之方式不同，另管制員「吳坤銓」之印文全係偽造
；又詹聖堂載運之貨櫃上所懸掛ＹＭＬＵ0000000 號貨櫃號碼牌
，與陽明海運股份有限公司（下稱陽明公司）所有已進儲於高雄
港第70號碼頭管制站之貨櫃同號，然貨櫃號碼牌不可能係同一組
號碼共同，則該貨櫃號碼牌亦為偽造之事實，已經證人即高鳳公
司人員吳坤銓、吳坤明、陽明公司人員洪耀堂於第一審法院九十
年度訴字第二五五二號案件審理中到庭結證屬實；復經詹聖堂於
該案審理中供承不諱，乃資為認定上訴人等三人確有本件行使偽
造私文書罪論據之一（見原判決第十頁）。依此，似謂詹聖堂所
持有上開運送單上管制員吳坤銓之印文，係屬偽造。則該吳坤銓
印文既屬偽造，除經證明已經滅失外，依刑法第二百十九條規定
，自應宣告沒收，法院無審酌餘地。乃原判決理由嗣又以上開偽
造之高鳳公司運送單僅偽填場站管制員吳坤銓，並未盜蓋吳坤銓
印文，乃認不予宣告沒收（見原判決第二十頁）。是原判決理由
就此所為論敘先後不相一致，應有判決理由矛盾之違法。(三)原判
決事實認定上訴人等三人與詹聖堂基於調包已存放於高雄港第70
號碼頭，內藏有夾帶之走私未稅洋菸（「ＤＡＶＩＤＯＦＦ」牌
洋菸二十萬包、「ＭＩＬＤＳＥＶＥＮ」牌洋菸十七萬四千五百
包，貨主不詳）轉口貨櫃之犯意聯絡及行為分擔，先由甲○○、
乙○○謀議及取得由不詳姓名者所偽造之高鳳公司運送單一紙、
驗收單二紙（編號均為0000000 號），及不詳姓名者所交付運送
之四十呎貨櫃一只（內裝有餐巾紙四百六十五箱，每箱四十包）
，上懸掛有偽造之ＹＭＬＵ0000000 號貨櫃號碼牌一面後，推由
乙○○於九十年二月十九日晚間某時許，將上開取得運送單、驗
收單交付委託丙○○，俾運送該裝有餐巾紙之四十呎貨櫃欲至高
雄港第70號碼頭內調包上開內藏有夾帶之走私未稅洋菸轉口貨櫃
。因丙○○於翌（二十）日五時前須拖運另只貨櫃至基隆港交櫃
，乃於當日二十三時許，以電話轉託詹聖堂運送前開裝有餐巾紙
之四十呎貨櫃至高雄港第70號碼頭；經詹某同意後，丙○○即於
同日二十三時至翌（二十）日凌晨零時間之某時，在高雄市○○
路台糖停車場路旁，交付懸掛有偽造之ＹＭＬＵ0000000 號貨櫃
號碼牌一面之四十呎貨櫃一個，並指示詹聖堂將之拖運至高雄港
第70號碼頭陽明公司貨櫃場，並交付上開偽造之高鳳公司運送單
一聯及驗收單二聯予詹聖堂等情。倘若無誤，該高鳳公司之運送
單及驗收單，既係由不詳姓名人所偽造，嗣後始由乙○○將之交
付丙○○，而詹聖堂則係案發當天，因臨時受丙○○委託，始取
得上開偽造之高鳳公司運送單及驗收單，職是，上開高鳳公司之
運送單、驗收單似非上訴人等三人與詹聖堂所偽造，而原判決事
實亦未認定上訴人等三人與該偽造高鳳公司運送單、驗收單之不
詳姓名人有何偽造私文書之共同犯意聯絡及行為分擔。乃原判決
於論罪理由內謂上訴人等三人與詹聖堂偽造高鳳公司運送單一聯
及驗收單二聯後，再持以行使，足以生損害於高鳳公司及陽明公
司對貨櫃管理之正確性，所為均係犯刑法第二百十六條、第二百
十條行使偽造私文書罪等語（見原判決第十七、十八頁），致所
為理由論敘與上開事實認定兩不相符，亦有判決理由矛盾之違誤
。(四)刑法第二百十條之偽造私文書罪，係以無製作權人，假冒他
人之名義而製作文書為構成要件，倘以自己名義製作之私文書，
縱屬內容不實，除合於同法第二百十五條規定成立業務登載不實
罪外，不發生偽造私文書問題。依原判決認定之事實，詹聖堂於
收受上開高鳳公司運送單、驗收單及貨櫃後，明知該運送單、驗
收單及ＹＭＬＵ0000000 號貨櫃號碼牌一面係屬偽造，渠亦未實
際前往高鳳公司貨櫃站提領該貨櫃，而將該只黏貼有偽造ＹＭＬ
Ｕ0000000 號號碼牌之四十呎貨櫃拖運至高雄港第70號碼頭管制
站，並基於與上訴人等三人共同偽造及行使偽造私文書、準特種
文書之犯意聯絡及行為分擔，先在上開高鳳公司運送單上司機姓
名、駕照號碼欄簽署其姓名及填載其駕照號碼，復在該驗收單二
聯上提領人簽收欄簽署其姓名，藉以表示其確有前往高鳳公司貨
櫃儲運站提領貨櫃，而完成偽造運送單、驗收單之私文書，並將
之交在管制站值勤之中鋼保全公司人員游崇華、鍾明忠予以核對
等情。詹聖堂在上開高鳳公司運送單上之司機姓名欄、駕照號碼
欄及驗收單上之提領人欄內，既係分別簽寫自己姓名及駕照號碼
，以表示其確有前往高鳳公司貨櫃儲運站提領貨櫃，即係以渠自
己名義而為，並未冒用他人名義，縱其表示之內容非屬實在，依
上開說明，要無成立偽造私文書罪可言。原判決上開事實載稱上
訴人等三人與詹聖堂基於偽造及行使偽造私文書之犯意聯絡及行
為分擔，由詹聖堂在高鳳公司運送單上司機姓名、駕照號碼欄簽
署其姓名及填載駕照號碼，復在驗收單上提領人簽收欄簽署其姓
名，藉以表示其確有前往高鳳公司貨櫃儲運站提領貨櫃，以完成
偽造運送單、驗收單之私文書等情（見原判決第三頁），似認渠
等此部分所為應成立偽造私文書罪，自非適法。以上，或係上訴
人等三人上訴意旨所指摘，或為本院得依職權調查之事項，應認
原判決仍有撤銷發回更審之原因。
據上論結，應依刑事訴訟法第三百九十七條、第四百零一條，判
決如主文。
中    華    民    國  九十八  年    十    月  二十九  日
                      最高法院刑事第十二庭
                          審判長法官  張  春  福
                                法官  林  勤  純
                                法官  李  錦  樑
                                法官  陳  國  文
                                法官  黃  梅  月
      本件正本證明與原本無異
                                      書  記  官
中    華    民    國  九十八  年   十一   月    五    日
                                                      V


司法院資訊處製作；財團法人民間司法改革基金會備份。
